【裁判字號】    95,簡上,211
【裁判日期】    950918
【裁判案由】    債務人異議之訴
【裁判全文】
臺灣臺北地方法院民事判決             95年度簡上字第211號
上  訴  人  大順行工程股份有限公司
法定代理人  乙○○
訴訟代理人  許朝財律師
被  上訴人  交通部台灣區國道新建工程局
法定代理人  甲○○
訴訟代理人  林雅芬律師
            陳鵬光律師
            許慧如律師
上列當事人間債務人異議之訴事件，上訴人對於中華民國九十五
年一月十七日本院台北簡易庭九十四年度北簡字第三七八三○號
第一審判決提起上訴，本院於中華民國九十五年九月四日言詞辯
論終結，判決如下：
    主      文
上訴駁回。
第二審訴訟費用由上訴人負擔。
    事實及理由
一、被上訴人主張：
(一)上訴人以本院92年度建字第141號民事確定判決為執行名義
    ，聲請就被上訴人之財產為強制執行，並經本院以94年度執
    字第39887號受理在案，而於民國94年10月12日發94執壬字
    第39887號執行命令，命被上訴人於上開執行命令送達之翌
    日起，給付上訴人新台幣（下同）431,984元及自94年8月3
    日起至清償日止，按年息百分之五計算之利息，以及執行費
    3,456元。嗣兩造確認被上訴人應給付予上訴人之金額本金
    連同利息等共計為783,971元。
(二)然上訴人另承攬被上訴人所發包之「第二高速公路後續計畫
    田寮燕巢段第E377標中寮隧道機電工程」（下稱系爭工程）
    ，上訴人有遲延提交竣工文件及完成驗收改善等情狀，已構
    成債務不履行，致被上訴人委託之監造即財團法人中華顧問
    工程司 (下稱中華顧問工程司)於該段遲延期間，仍須留守
    人力，執行監造服務。為此，被上訴人受有額外支出之委託
    監造服務人力費用共計685,244元之損害，依據民法第231條
    之規定，上訴人應負損害賠償責任。又被上訴人對上訴人之
    上開債務其中431,984元部份，被上訴人已於94年9月2日以
    國工四技字第0940004127號函以前揭債權、債務向上訴人為
    抵銷之意思表示，並就剩餘金額351, 987元部份撥款至上訴
    人之銀行帳戶而清償完畢。
(三)是被上訴人之上開執行債務業已履行完畢而消滅，故而上訴
    人以上開執行名義就被上訴人之財產聲請強制執行，應屬無
    據，被上訴人爰提起債務人異議之訴，請求撤銷本院94年度
    執字第39887號強制執行事件之強制執行程序、不得強制執
    行上開執行名義即本院92年度建字第141號民事確定判決，
    併請求上訴人給付抵銷後之餘額計253,260元及自起訴狀繕
    本送達上訴人之翌日起至清償日止，按年息5%計算之利息，
    並陳明願供擔保，請准宣告假執行。原審為被上訴人勝訴之
    判決，經上訴人提起上訴，被上訴人聲明：如主文所示。
二、上訴人則以：系爭工程係於89年12月20日已完成驗收，被上
    訴人遲於94年9月2日始向上訴人主張賠償責任並為抵銷之意
    思表示，因驗收已逾一年，依民法第498條之規定，不得向
    上訴人主張賠償責任。又被上訴人所提出之中華顧問工程司
    二高台南地區監造工程處94年12月22日TN南工94字013號函
    與否真正，容有疑問；該函縱屬真正，其監造留用人員計算
    至90年6月，應有溢算之情形。被上訴人應另提出因上訴人
    遲延提交竣工文件及完成驗收改善而支付監造單位額外費用
    之證據，始足證明確有損害發生。再據中華顧問工程司二高
    台南地區監造工程處90年3月26日TN南工 (90)字0079號函附
    表四，89年3月系爭工程並無監造專用人力留守，可見遲延
    期間應無留守全部人力之必要云云等語，資為抗辯。並聲明
    ：廢棄原判決，駁回上訴人在原審之訴。
三、得心證之理由：
(一)被上訴人主張上訴人以本院92年度建字第141號民事確定判
    決為執行名義，聲請就被上訴人之財產為強制執行，並經本
    院以94年度執字第39887號受理在案，而於94年10月12日發
    94 執壬字第39887號執行命令，命被上訴人於上開執行命令
    送達之翌日起，給付上訴人431,984元及94年8月3日起至清
    償日止，按年息5%計算之利息，以及執行費用3,456元。嗣
    經兩造確認，被上訴人應給付上訴人計783,971元。其中，
    被上訴人已清償351,987元。又上訴人另承攬被上訴人發包
    之系爭工程，竣工日期原定為89年5月1日，依約上訴人應於
    工程竣工次日起14日內即89年5 月15日前提送竣工文件，然
    上訴人遲至89年7月12日始提送竣工文件；又系爭工程於89
    年10月9日至11日進行驗收，驗收缺失應改善完成日為89年
    10月27日，上訴人遲至89年11月21日始改善完成等情，業據
    被上訴人提出本院92年度建字第141號民事確定判決、94年
    執字第39887號執行命令、被上訴人第四區工程處94年8月25
    日國工四技字第0940004065號函第E377標工程合約一般規範
    第3.36.1規定，第E377標工程結算驗收證明書、被上訴人之
    89年10月21日國工局89工字第23263號函、中華顧問工程司
    二高台南地區監造工程處89年11月21日TN南工四 (89)字第
    250號函及中華民國93年度仲聲忠字第65號仲裁判斷書影本
    各1份為證，且為上訴人所不爭執，自堪信為真實。
(二)被上訴人主張上訴人因系爭工程遲延給付致應賠償被上訴人
    額外支出之監造服務人力費用685,244元，是被上訴人依本
    院92年度建字第141號民事確定判決應給付上訴人計783,971
    元之債務，因被上訴人抵銷431,984元及清償351,987元而歸
    於消滅，爰提起債務人異議之訴，請求撤銷本院94年度執字
    第39887號強制執行事件之強制執行程序、不得強制執行上
    開執行名義即本院92年度建字第141號民事確定判決，併請
    求上訴人給付抵銷後之餘額計253,260元等語，上訴人則以
    上開辯詞資為抗辯。是本件爭點為：(一)上訴人就系爭工程
    是否應賠償被上訴人685,244元？(二)被上訴人就上開損害
    賠償請求權是否已罹於時效？茲分別說明如下：
  1.上訴人就系爭工程應賠償被上訴人685,244元。
 (1)按給付有確定期限者，債務人自期限屆滿時起負遲延責任；
    債務人遲延者，債權人得請求其賠償因遲延而生之損害。民
    法第229條、第231條分別定有明文。查系爭工程合約一般規
    範第3.36.1規定：「承包商應．．．在工程全部竣工後，將
    全部竣工文件彙整提交工程司代表審查完整無誤後，由工程
    司辦理初驗。如承包商無法在全部工程竣工次日起14日內提
    交完整無誤之竣工文件致延誤工程司代表審查及工程司辦理
    初驗，承包商應負完全責任。」可見，上訴人即承包商若逾
    竣工次日14日後始提交竣工文件，即構成遲延給付，應負損
    害賠償責任，合先敘明。
 (2)經查，被上訴人在履約過程中，有上開遲延提交竣工文件及
    完成驗收改善等情狀，已如前述，構成遲延給付，致被上訴
    人委託監造之中華顧問工程司於該段遲延期間，仍須留守人
    力，執行監造服務。中華顧問工程司為此向被上訴人請求額
    外之委託監造服務人力費用，被上訴人因此項額外支出受有
    損害，依據首揭規定及說明，上訴人自應負損害賠償責任。
    雖上訴人否認上開中華顧問工程司二高台南地區監造工程處
    94 年12月22日TN南工94字013號函之真正，並辯稱上訴人僅
    支付中華顧問工程司40餘萬元云云，惟查本院依上訴人聲請
    函查中華顧問工程司，獲覆其二高台南地區監造工程處94
    年12月22日TN南工94字013號函 (見原審卷第85頁)為真正，
    且被上訴人確已支付上開遲延所生監造服務人力費用685,24
    4元，此有中華顧問工程司95年5月23日華顧 (95)新高字第
    004612號函附卷可稽 (見本院卷第33頁)，是被上訴人所辯
    因上訴人就系爭工程遲延給付受有685,244元之損害，自可
    信為真實。
 (3)再細審被上訴人提出之系爭工程遲延提送竣工文件與延誤驗
    收缺失致衍生監造費用詳細表 (見原審卷第60頁)，其計罰
    天數之記載為89年5月為15天、6月為30天、7月為11天，89
    年10月為4天、11月為20日，核與系爭工程提送竣工文件及
    驗收缺失改善完成之遲誤日數相符，且計算金額之結果與中
    華顧問工程司請款金額相一致，皆為685,244元，可見並未
    有上訴人辯稱將留用人力計至90年6月之情形。
 (4)而依中華顧問工程司二高台南地區監造工程處90年3月26日
    TN南工 (90)字0079號函附表一 (見原審卷第34頁)所載計算
    式【 (167427+133941)*15/31+( 167427+133941)*11/30+
    (167427+0.71*133941*3/30+167427*20/31)．．．】與系爭
    工程遲延日期相對照，可知該表漏計89年6月遲延日數30 日
    、將90年8月遲延日數4日誤計為3日，顯屬登載錯誤，是該
    計算式之計算基礎既然有誤，則得出之結算金額431,984 元
    自非正確。從而，上訴人辯稱遲延所生監造服務人力費用為
    431,984元，無足可採。
 (5)又查，中華顧問工程司就系爭工程監造之專用人力與共用人
    力，整體而言，自89年5月起就專用人力即未設置工務員與
    監工員，89年10月起則未設置協辦人員，有中華顧問工程司
    二高台南地區監造工程處90年3月26日TN南工 (90)字0079號
    函附表四、五在卷可憑 (見原審卷第87至88頁)，可見遲延
    期間中華工程司之監造人力業經調整。且遲延期間留置相當
    人力駐守現場以支援或應變，應與常情相符，況監造人力應
    如何調動與配置為適當，應為負責此項業務之中華顧問工程
    司知之最詳，在未逾越合理範圍之內，難謂中華顧問工程司
    本其專業所作監造留守人力之調派決定所有違誤。依此，89
    年3月未有監造專用人力留守，係屬中華顧問工程司調派人
    力之方式，尚無不合。是上訴人空言辯稱遲延期間現場無留
    守人力之必要，並未能舉證以實其說，自不可採。
 (6)綜上，上訴人因遲延提交竣工文件及完成驗收改善等情狀，
    致構成系爭工程遲延給付，使被上訴人受有支出額外之監造
    服務人力費用685,244元之損害，依據首揭規定及說明，上
    訴人自應賠償被上訴人685,244元。
  2.被上訴人就上開遲延損害賠償請求權並未罹於時效。
 (1)按因可歸責於承攬人之事由，致工作發生瑕疵者，定作人除
    依前二條之規定，請求修補或解除契約，或請求減少報酬外
    ，並得請求損害賠償；第四百九十三條至第四百九十五條所
    規定定作人之權利，如其瑕疵自工作交付後經過一年始發見
    者，不得主張。；工作為建築物或其他土地上之工作物或為
    此等工作物之重大之修繕者，前條所定之期限，延為五年。
    民法第495條第1項、第498條第1項、第499條分別定有明文
    。次按，民法第495條規定之損害賠償請求權，係本於承攬
    瑕疵擔保責任所生之請求權，與因債務之不完全給付而生之
    損害賠償請求權，係不同之訴訟標的。本件上訴人依承攬瑕
    疵擔保責任及不完全給付之法律關係，請求被上訴人賠償損
    害，係請求權之競合，各有其時效之規定。不完全給付損害
    賠償請求權應適用民法第125條一般請求權15年時效之規定
    ，承攬人之瑕疵擔保責任，依民法第498條至第501條、第
    514條之規定，則有瑕疵發見期間及權利行使期間，有最高
    法院87年度台上字第1480號判決意旨可資參照。
 (2)經查，上訴人應依民法第231條規定及系爭契約約定，賠償
    被上訴人因系爭工程遲延提送竣工文件與延誤驗收缺失改善
    完成所致之損害685,244元，已如前述。可見，被上訴人之
    上開損害賠償請求權係基於上訴人就系爭工程之不完全給付
    而生，揆諸首揭說明，自應適用民法第125條一般請求權15
    年時效之規定。而上訴人應於89年5月15日前即送交系爭工
    程竣工文件，卻遲至同年7月12日始送竣工文件，又系爭工
    程應於89年10月27日完成驗收缺失改善，上訴人卻遲至89年
    11月21日始完成改善，是被上訴人對上訴人之損害賠償請求
    權，至94年9月2日向上訴人主張賠償責任並為抵銷之意思表
    示，並未罹於一般請求權之15年時效，是上訴人辯稱上開損
    害賠償之請求權時效已歸於消滅，自無足採。
 (3)況所謂土地上之工作物，係指與土地結合而獨立不動之工作
    物，包括地上及地下之工作物。就系爭工程合約約定之工程
    內容及工程範圍 (見原審卷第111至112頁)觀之：「本工程
    內容主要為隧道機電工程：一、隧道內、隧道機房及隧道電
    力凹槽內，所有電力設備工程。二、隧道內所有照明設備工
    程。三、隧道內及隧道與隧道機房間之電力及監控纜線工程
    。四、隧道通風設備工程。五、隧道內外所有消防設備及消
    防管路工程 (但不包括隧道機房內建築物之一般消防工程)
    。六、隧道內消防幹管與65mmψ土木預埋管間之連接。七、
    隧道內之所有火警偵測系統設備工程 (含攬線)及隧道機房
    內之火警受信總機及火警副受信總機。八、隧道電力、照明
    、通風、火警及消防等之監視及控制設備工程。」可知，系
    爭工程為機電工程，其工作項目包括電力、照明、通風、火
    警偵測及消防等設備之設置或安裝，而上開設備均須植基於
    土地之上或之下，而難以避免與土地相結合，核與土地上之
    工作物定義尚無不合，是系爭工程足堪認定為土地上之工作
    物。從而，系爭工程既屬土地上之工作物，關於其瑕疵發見
    期間，自應適用民法第499條規定之五年時效，上訴人空言
    主張應適用第498條第1項規定之1年時效云云，亦不可採。
 (4)綜上，上開損害賠償請求權並未罹於時效，是上訴人仍應賠
    償被上訴人685,244元。
五、綜上所述，被上訴人主張上訴人就系爭工程損害應賠償
    685,244元，其中431,984元主張抵銷，而被上訴人原應給上
    訴人783,971元扣除前開抵銷額後剩餘351,987元，亦經被上
    訴人撥款付清，即屬有據，上訴人所辯均不足採。從而，被
    上訴人依強制執行法第14條之規定，請求撤銷本院94年度執
    字第39887號強制執行程序，不得強制執行本院92年度建字
    第141號民事確定判決及上訴人應給付被上訴人253,260元及
    自94年12月14日起至清償日止，按年息5%計算之利息，為有
    理由，應予准許。又所命給付之金額未逾50萬元之判決，應
    依職權宣告假執行，民事訴訟法第389條第1項第5款定有明
    文。是原審判准被上訴人請求，並依職權就上訴人應給付被
    上訴人之253,260元部分宣告假執行，於法並無不合。上訴
    意旨指摘原判決不當，求予廢棄改判，為無理由，應予駁回
    其上訴。
六、因本案事證已臻明確，兩造其餘主張陳述及所提之證據，均
    毋庸再予論斷，附此敘明。
七、據上論結，本件上訴為無理由，依民事訴訟法第436條之1第
    3項、第449條第1項、第78條，判決如主文。
中    華    民    國    95    年    9     月    18    日
                  民事  第二庭  審判長法  官  鄭純惠
                                      法  官  蔡政哲
                                      法  官  黃雯惠
以上正本係照原本作成。
本判決不得上訴。
中    華    民    國    95    年    9     月    18    日
                                      書記官  林玗倩


司法院資訊處製作；財團法人民間司法改革基金會備份。
